臺灣臺中地方法院刑事判決　　　　　　　94年度訴字第1554號
公　訴　人　臺灣臺中地方法院檢察署檢察官
被　　　告　乙○○
選任辯護人　武忠森律師
上列被告因妨害婚姻等案件，經檢察官提起公訴（94年度偵字第
3524號），本院判決如下：
    主    文
乙○○有配偶而重為婚姻，處有期徒刑肆月，如易科罰金以參佰
元折算壹日。
    犯罪事實
一、乙○○與甲○○已於民國八十七年十月十四日在本院公證處
    舉行公開結婚儀式，並由劉吳成政、高菊二人在場證婚，明
    知自己為有配偶之人，竟乘尚未辦理結婚登記之機會，於九
    十三年五月十七日立具內容不實之「單身事實聲明書」 (下
    稱單身聲明書)，併同配偶欄空白之戶籍謄本及身分證影本
    ，持交本院所屬民間公證人黃章旗事務所認證該單身聲明書
    ，民間公證人乃在上開不實之單身聲明書上予以認證，並登
    載「本件之簽名或蓋章，在臺灣臺中地方法院所屬民間公證
    人黃章旗事務所認證」等文字，且在該單身聲明書、戶籍謄
    本及身分證影本上蓋用騎縫章。乙○○隨即前往大陸地區，
    於九十三年五月二十八日偕同不知情之大陸女子楊雪麗至大
    陸地區四川省公證處，持交行使上開經民間公證人認證之單
    身聲明書，辦理與楊雪麗結婚之登記手續，並取得該公證處
    發給之結婚公證書，而重為婚姻。
二、案經甲○○訴由臺灣臺中地方法院檢察署檢察官偵查起訴。
    理      由
一、訊據被告乙○○對於上揭事實，除矢口否認有何重婚故意及
    構成重婚行為外，餘均坦承不諱，辯稱：伊與甲○○辦理結
    婚前，雖曾至甲○○家中過夜，但伊均睡在沙發上，未曾與
    甲○○發生過性行為。當初伊係因甲○○有精神疾病到榮總
    就醫，且甲○○喜歡伊，劉吳成政及高菊二位證婚人乃央求
    伊與甲○○結婚，並稱結婚半年後即會取消婚姻，伊才與甲
    ○○辦理結婚手續。嗣因伊回臺灣與甲○○談判無果，乃詢
    問友人如何處理，該友人稱因為沒有辦理登記所以不構成重
    婚云云。惟查，(一)上揭事實業經證人即告訴人甲○○於警
    詢及偵審中證陳在卷，核與被告自白部分情節相符，並有本
    院結婚公證書影本、內政部警政署入出境管理局函、大陸地
    區人民進入臺灣地區旅行證申請書、保證書、大陸地區四川
    省公證處出具之結婚公證書、財團法人海峽交流基金會出具
    之證明書各一份、戶籍謄本二份及本院所屬民間公證人黃章
    旗事務所認證卷宗影本二份在卷可稽。又被告確係與告訴人
    甲○○自由戀愛結婚一節，業經證人即告訴人甲○○於偵審
    中證明甚詳。參之，被告與甲○○如未曾交往，豈有至甲○
    ○家中過夜之理。且婚姻係人生大事，被告與甲○○辦理結
    婚時，係年滿二十五歲智識成熟之成年男子，其與甲○○間
    既無何感情基礎，豈有僅因甲○○友人上開言詞即率與甲○
    ○至本院公證處辦理結婚之可能？凡此均與常情事理有違，
    足證被告所辯顯係事後卸責之詞，不足採信，應以證人即告
    訴人所述情節為可採信。再者，被告先後二次婚姻，分別係
    至本院公證處及大陸地區四川省公證處辦理結婚手續，均堪
    稱慎重，則被告又如何會產生其行為不會構成重婚罪之誤會
    ？其於本院審理中空言辯稱伊友人稱因為沒有登記所以不構
    成重婚云云，要難憑採。(二)按「結婚，應有公開儀式及二
    人以上之證人」；「結婚或兩願離婚之方式及其他要件，依
    行為地之規定」；「要求結婚的男女雙方必須親自到婚姻登
    記機關進行結婚登記。符合本法規定的，予以登記，發給結
    婚證。取得結婚證，即確立夫妻關係」，我國民法第九百八
    十二條第一項、臺灣地區與大陸地區人民關係條例第五十二
    條第一項及大陸婚姻法第七條分別定有明文。查被告為臺灣
    地區人民，楊雪麗為大陸地區人民，其二人結婚之方式及其
    他要件之規範，自應優先適用臺灣地區與大陸地區人民關係
    條例，被告與楊雪麗結婚之行為地既係在大陸地區，且二人
    同至婚姻登記機關即四川省公證處進行結婚登記，依該條例
    第五十二條第一項及大陸婚姻法第七條之規定，被告與楊雪
    麗之婚姻自屬成立，被告之選任辯護人誤認依臺灣地區與大
    陸地區人民關係條例第五十三條規定，被告與楊雪麗之婚姻
    ，未辦理公開儀式，故結婚無效，被告應不成立重婚罪云云
    ，尚有誤會 (最高法院九十一年度臺上字第一四九九號刑事
    判決意旨參照)。(三)綜上所述，被告所辯尚難採信。本案
    事證明確，被告重婚之犯行，堪以認定。
二、核被告乙○○所為，係犯刑法第二百三十七條前段之重婚罪
    。爰審酌被告前無犯罪紀錄，有臺灣高等法院被告全國前案
    紀錄表一份在卷可稽，素行尚可，其犯罪之動機、目的、手
    段、所生危害及其犯罪後之態度等一切情狀，量處如主文所
    示之刑，並諭知易科罰金之折算標準。
三、公訴意旨另略以：被告乙○○上揭持不實之單身聲明書，持
    交本院所屬民間公證人黃章旗事務所認證該單身聲明書，使
    民間公證人在上開不實之單身聲明書上蓋章認證，嗣並持至
    大陸地區四川省公證處予以行使，據以辦理與楊雪麗之結婚
    登記行為，係犯刑法第二百十六條、第二百十四條之行使明
    知不實事項而使公務員登載於職務上所掌文書罪嫌云云。惟
    查，被告向本院所屬民間公證人黃章旗事務所認證該單身聲
    明書時，該民間公證人即認證該單身聲明書係由被告承認為
    其簽名或蓋章，經民間公證人核對被告提出證明其身分及資
    格之證件，均屬相符，並詢明瞭解其所簽署文件之內容等情
    ，而予以認證登載「本件之簽名或蓋章，在臺灣臺中地方法
    院所屬民間公證人黃章旗事務所認證」等文字 (見偵查卷第
    三八頁)等節，有該認證卷宗影本二份在卷可憑，則民間公
    證人所認證者既係「被告在該單身聲明書上簽名或蓋章」之
    事實，而此節復確屬真實，則被告所為即難認有何使民間公
    證人為不實之登載，尚難以刑法第二百十四條之使公務員登
    載不實罪相繩 (法院九十一年度臺上字第一四九九號、臺灣
    高等法院八十八年度上訴字第三八九九號判決意旨參照)，
    且因公訴人認被告此部分罪嫌與前開有罪部分具有方法結果
    之牽連關係，爰不另為無罪之諭知，附此敘明。
據上論斷，應依刑事訴訟法第二百九十九條第一項前段，刑法第
二百三十七條前段、第四十一條第一項前段，罰金罰鍰提高標準
條例第二條，判決如主文。
中　　華　　民　　國　　94　　年　　8 　　月　　4 　　日
                  刑事第十庭審判長法  官  郭瑞祥
                                  法  官  黃炫中
                                  法  官  江奇峰
上正本證明與原本無異。
如不服本判決，應於送達後十日內向本院提出上訴狀（須附繕
本），上訴於臺灣高等法院臺中分院。
中　　華　　民　　國　　94　　年　　8 　　月　　4 　　日
                                   書記官  陳美年
附錄論罪科刑法條
刑法第二百三十七條：
有配偶而重為婚姻或同時與二人以上結婚者，處五年以下有期徒
刑。相婚者亦同。
